臺灣高等法院刑事判決
110年度上易字第1342號
上  訴  人  臺灣桃園地方檢察署檢察官 
被      告  林于翔



上列上訴人因被告詐欺案件，不服臺灣桃園地方法院110年度易
字第123號，中華民國110年5月28日第一審判決（起訴案號：臺
灣桃園地方檢察署108年度偵字第10990號），提起上訴，本院判
決如下：
    主  文
原判決撤銷。
林于翔幫助犯洗錢防制法第十四條第一項之洗錢罪，處有期徒刑
伍月，併科罰金新臺幣貳萬元，罰金如易服勞役，以新臺幣壹仟
元折算壹日。
    事  實
一、林于翔明知近年來以虛設、借用或買賣人頭帳戶之方式，供
    詐欺者作為詐欺他人交付財物等不法用途多有所聞，而金融
    機構帳戶係個人理財之重要工具，關係個人財產、信用之表
    徵，應可預見將金融機構存摺、提款卡及密碼等資料提供予
    他人，可能供詐欺者所用，便利詐欺者得詐騙不特定民眾將
    款項匯入該人頭帳戶，再將該犯罪所得轉出，製造金流斷點
    ，達到掩飾、隱匿之結果，以逃避檢警之追緝，竟仍不違背
    其本意，基於幫助詐欺取財及幫助洗錢之不確定故意，於民
    國106年12月13日前某時許，在臺灣地區不詳地點，將其所
    申辦之中華郵政股份有限公司龍潭郵局帳號00000000000000
    號帳戶（下稱郵局帳戶）之存摺、提款卡、密碼提供予某真
    實姓名、年籍均不詳之成年人，該人所屬詐騙集團不詳成年
    成員取得上揭存摺、提款卡、密碼後，意圖為自己不法之所
    有，基於詐欺取財之犯意，於106年12月13日某時許，撥打
    電話予林茂崔，在電話中佯稱為林茂崔之子，向其謊稱有軋
    票需求，林茂崔因而陷於錯誤，於106年12月13日中午12時5
    8分許，在宜蘭縣○○鎮○○路000號之玉山銀行羅東分行匯款新
    臺幣（下同）15萬元至上揭郵局帳戶，並旋遭提領。嗣林茂
    崔向其子林昱宏求證，方知受騙，始循線查獲。
二、案經林茂崔訴由高雄市政府警察局鼓山分局移送臺灣高雄地
    方檢察署呈請臺灣高等檢察署檢察長令轉臺灣桃園地方檢察
    署檢察官偵查起訴。
    理  由
一、證據能力部分
　㈠按被告以外之人於審判外之言詞或書面陳述，除法律有規定
    者外，不得作為證據，刑事訴訟法第159條第1項固定有明文
    ；惟被告以外之人於審判外之陳述，雖不符同法第159條之1
    至第159條之4之規定，而經當事人於審判程序同意作為證據
    ，法院審酌該言詞陳述或書面陳述作成時之情況，認為適當
    者，亦得為證據；當事人、代理人或辯護人於法院調查證據
    時，知有同法第159條第1項不得為證據之情形，而未於言詞
    辯論終結前聲明異議者，視為有前項之同意，此據同法第15
    9條之5規定甚明。又被告於第二審經合法傳喚無正當理由不
    到庭者，得不待其陳述逕行判決，刑事訴訟法第371條規定
    甚詳，此係因被告已於第一審程序到庭陳述，並針對事實及
    法律為辯論，應認已相當程度保障被告到庭行使訴訟權。倘
    被告於第二審經合法傳喚，竟無正當理由而不到庭，為避免
    訴訟程序延宕，期能符合訴訟經濟之要求，並兼顧被告訴訟
    權之保障，應解為被告係放棄在第二審程序中為與第一審相
    異之主張，而默示同意於第二審程序中，逕引用其在第一審
    所為相同之事實及法律主張。從而，針對被告以外之人於審
    判外之陳述，如被告於第一審程序中已依刑事訴訟法第159
    條之5規定，為同意或經認定為默示同意作為證據，嗣被告
    於第二審經合法傳喚無正當理由不到庭，並經法院依法逕行
    判決者，揆諸前開說明，自應認被告於第二審程序中，就前
    開審判外之陳述，仍採取與第一審相同之同意或默示同意。
    查被告林于翔於原審審理時，已就檢察官起訴所引用被告以
    外之人於審判外陳述之證據能力均表示不予爭執，迄至言詞
    辯論終結前亦未再聲明異議（原審易字卷第58、86-88頁）
    ，復被告於本院審判時經合法傳喚無正當理由未到庭，致於
    本院審理時未對證據能力表示意見；而檢察官於本院審理時
    ，對上開證據亦表示無意見（本院卷第52-53頁）。經本院
    審酌該等證據之作成情況，尚查無違法不當及證明力明顯過
    低之瑕疵，亦認為以之作為證據應屬適當，爰逕依刑事訴訟
    法第159條之5規定，認前揭證據均有證據能力。
  ㈡本判決下列所引用之非供述證據，並無證據證明係公務員違
    背法定程序所取得，亦無顯有不可信之情況，且經本院於審
    理期日提示而為合法調查，該等證據自得作為本案裁判之資
    料。
二、認定犯罪事實所憑之證據及理由
　  被告固坦承為郵局帳戶之申辦人，惟於偵查及原審審理時均
    矢口否認有何幫助詐欺之舉，辯稱：伊不知道友人劉一賢為
    何借帳戶，他只說要玩遊戲用云云。經查：
  ㈠被告為郵局帳戶之申辦人，該郵局帳戶存摺、提款卡、密碼
    為真實姓名年籍不詳之人所取得，該人所屬詐騙集團不詳成
    員取得上揭郵局帳戶存摺、提款卡、密碼後，於106年12月1
    3日某時許，撥打電話予告訴人林茂崔，在電話中佯稱為告
    訴人之子，向其謊稱有軋票需求，告訴人因而陷於錯誤，於
    106年12月13日中午12時58分許，在宜蘭縣○○鎮○○路000號之
    玉山銀行羅東分行匯款15萬元至郵局帳戶等情，業據被告於
    偵查中所坦認，且有證人即告訴人林茂崔於警詢中陳述、中
    華郵政股份有限公司107年2月12日儲字第1070032957號函所
    附開戶基本資料、客戶歷史交易清單、玉山銀行匯款申請書
    等在卷可稽（見偵字第10990號卷第67頁背面；高雄市政府
    警察局鼓山分局刑案偵查卷第75-77、84-86、88頁），堪以
    認定。
　㈡金融帳戶係個人資金流通之交易工具，事關帳戶申請人個人
    之財產權益，進出款項亦將影響其個人社會信用評價；而金
    融帳戶與提款卡、密碼結合，尤具專有性，若落入不明人士
    持有並使用，將便利詐欺者得多次詐騙不特定民眾將款項匯
    入該帳戶，再將該犯罪所得轉出，製造金流斷點，達到掩飾
    、隱匿之結果，以逃避檢警之追緝，是以金融帳戶具有強烈
    之屬人性及隱私性，應以本人使用為原則，衡諸常理，若非
    與本人有密切關係或特殊信賴關係，實無任意供他人使用之
    理，縱有交付個人帳戶供他人使用之特殊情形，亦必會先行
    瞭解他人使用帳戶之目的始行提供，並儘速要求返還。又刑
    法上之故意，分為直接故意（確定故意）與間接故意（不確
    定故意），行為人對於構成犯罪之事實，明知並有意使其發
    生者為直接故意。行為人對於構成犯罪之事實，預見其發生
    ，而其發生並不違背其本意者為間接故意；而間接故意與有
    認識的過失之區別，在於二者對構成犯罪之事實雖均預見其
    能發生，但前者對其發生並不違背其本意，後者則確信其不
    發生。又幫助犯之成立，以行為人主觀上認識被幫助者正欲
    從事犯罪或係正在從事犯罪，且該犯罪有既遂之可能，而其
    行為足以幫助他人實現構成要件者，即具有幫助故意；是若
    對於他人可能以其所交付之帳戶，進行詐欺取財、掩飾或隱
    匿犯罪所得，以逃避檢警追緝之犯罪行為，已預見其發生，
    而其發生並不違反其本意，則自應負相關之罪責。被告於偵
    查中供稱略以：劉一賢載伊去郵局補辦帳戶，郵局說週四才
    會發提款卡，伊自己騎車去拿，並丟在機車車廂，但劉一賢
    把存摺帳戶偷云云（見偵字第10990號卷第67頁背面），於
    原審訊問中供稱略以：伊去郵局申辦提款卡時，某位似乎名
    叫劉一賢的朋友在旁邊有看到密碼，之後又偷走郵局提款卡
    云云（見原審易字卷第44-45頁），於原審準備程序中再供
    稱略以：郵局存摺與提款卡補辦完成後，因為伊用不到，都
    放在機車車廂，但因為補辦存摺與提款卡時，劉一賢站在旁
    邊，所以他知道密碼云云（見原審易字卷第58頁），於原審
    準備程序接受檢察官詢問時供稱略以：劉一賢站在伊旁邊，
    所以知道提款卡密碼，而且那張卡片要借給他，所以有講密
    碼，伊拿到提款卡後，先拿回家，然後拿給劉一賢云云（見
    原審易字卷第60頁），再於原審審理中供稱略以：伊不知道
    劉一賢借帳戶幹嘛，他說要玩遊戲云云（見原審易字卷第88
    頁），復於原審審理最後陳述時供稱：伊沒有給劉一賢帳戶
    ，他自己拿走的云云（見原審易字卷第89頁），互核被告歷
    次供述，其對於郵局帳戶存摺、提款卡究係其應允而借予劉
    一賢使用，或劉一賢擅自竊取，其係自行告知劉一賢提款卡
    密碼，或劉一賢因陪同其申辦提款卡方知悉密碼等情，先後
    所述矛盾。衡諸常理，帳戶存摺、提款卡借予他人使用或遭
    他人竊取，態樣全然不同，身為帳戶資料持有人之被告斷無
    誤認之可能，被告竟可為截然不同之說詞，所述已難遽信。
    其次，果被告所稱帳戶資料置於機車車廂乙節屬實，劉一賢
    如何開啟被告之機車車廂竊取得手，劉一賢又豈能恰巧知悉
    被告之郵局帳戶資料置於機車車廂而非置於他處，凡此種種
    均啟人疑竇。再者，若劉一賢擅自竊取被告之帳戶資料，被
    告為何不於知悉後報警處理，並向郵局辦理掛失，益證被告
    所述斷非真實。甚且，被告於原審訊問中一度表示無法確認
    所稱友人是否為劉一賢，顯然該劉一賢與被告並非熟識，被
    告竟任意將帳戶資料借予毫不熟識亦無信任基礎之他人使用
    ，更與一般常情相違。此外，被告之郵局帳戶在本案詐騙集
    團成員取得之前，餘額僅有2元，有客戶歷史交易清單在卷
    可考（見原審易字卷第77頁），顯見被告所交付者係其未再
    使用、餘額無幾之帳戶，此節與實務上常見具幫助詐欺取財
    、幫助洗錢犯意之行為人，基於僥倖心態，將餘額無幾甚至
    為零之金融帳戶交付詐騙集團使用，任令詐欺集團成員藉此
    收受詐欺贓款，再將之轉出，製造金流斷點，達到掩飾、隱
    匿之結果，以逃避檢警之追緝之慣行相符。從而，被告上開
    辯詞應係虛妄，被告自行將郵局帳戶之存摺、提款卡、密碼
    交予某真實姓名、年籍均不詳之成年人，方為事實。
  ㈢就被告交付帳戶之故意：
　　邇來詐欺集團經常利用大量取得之他人存款帳戶，以隱匿其
    財產犯罪之不法行徑，規避執法人員之查緝，並掩飾、確保
    因自己犯罪所得之財物，類此在社會上層出不窮之案件，亦
    經坊間書報雜誌、影音媒體多所報導及再三披露而為眾所周
    知之情事，是以避免此等專屬性甚高之物品被不明人士利用
    為犯罪工具，此乃一般生活所應有之認識，且金融機構更多
    在營業據點或自動櫃員機張貼莫將帳戶資料交付他人以免觸
    法之警語，然被告卻仍任意將帳戶存摺、提款卡、密碼交予
    無信任基礎之他人，當可預見他人取得帳戶後可能用於詐騙
    被害人後，作為收取及領提轉出款項、藉此產生金流斷點、
    逃避國家追訴、處罰之效果，竟仍將郵局帳戶存摺、提款卡
    及密碼交付對方使用，則被告雖無前揭取得郵局帳戶之人使
    用其帳戶必持以財產犯罪、洗錢之確信，但其將帳戶交付該
    來路不明之人，顯具有縱有人以其金融帳戶從事財產犯罪或
    洗錢犯罪，亦放任而不違背其本意之幫助意思，自堪認被告
    確有幫助詐欺取財、洗錢之不確定故意甚明。
  ㈣綜上，本件事證明確，被告辯解均無足採，犯行堪以認定，
    應予依法論科。
三、論罪科刑： 
　㈠按刑法上之幫助犯，係對於犯罪與正犯有共同之認識，而以
    幫助之意思，對於正犯資以助力，未參與實施犯罪構成要件
    之行為者而言。另按最高法院刑事大法庭109年12月16日108
    年度台上大字第3101號裁定見解，提供金融帳戶之行為人主
    觀上認識該帳戶可能作為對方收受、提領特定犯罪所得使用
    ，對方提領後會產生遮斷金流以逃避國家追訴、處罰之效果
    ，仍基於幫助之犯意，提供該帳戶之提款卡及密碼，以利洗
    錢之實行，應論以一般洗錢罪之幫助犯。查被告將郵局帳戶
    之存摺、提款卡、密碼提供予某真實姓名、年籍均不詳之成
    年人，該人所屬詐騙集團不詳成年成員藉此作為收受詐欺所
    得財物及洗錢之犯罪工具，過程中並無證據證明被告有直接
    參與詐欺取財及洗錢之構成要件行為，充其量僅足認定係詐
    欺取財及一般洗錢罪構成要件以外之幫助行為，尚難遽認與
    實行詐欺取財及洗錢之詐騙集團成員間有犯意聯絡，而有參
    與或分擔詐欺取財及洗錢之犯行。是本案既查無證據足資證
    明被告有共同詐欺取財及一般洗錢之犯意聯絡及行為分擔，
    自應認被告將郵局帳戶之存摺、提款卡、密碼等，交由詐騙
    集團成員使用之犯行，僅止於幫助詐欺取財及幫助一般洗錢
    之犯意，而為詐欺取財罪及一般洗錢構成要件以外之行為。
  ㈡被告基於幫助詐欺取財及掩飾詐欺所得之洗錢不確定故意，
    將郵局帳戶之存摺、提款卡、密碼等，交由詐騙集團成員使
    用，由詐騙集團成員施用詐術，使告訴人陷於錯誤，匯款15
    萬元至郵局帳戶內，並遭施用詐術之集團成員提領。被告主
    觀上可預見其所提供之帳戶可能作為對方收受、取得特定犯
    罪所得使用，並因此遮斷金流而逃避追緝，核其所為，係犯
    刑法第30條、第339條第1項之幫助詐欺取財罪，及刑法第30
    條、洗錢防制法第14條第1項之幫助洗錢罪。其以一交付郵
    局帳戶存摺、提款卡及密碼之行為，同時觸犯上開幫助詐欺
    取財罪及幫助洗錢罪，為想像競合犯，應從一重論以幫助洗
    錢罪。起訴意旨雖未就被告幫助洗錢犯行提起公訴，惟此部
    分與被告經起訴論罪之幫助詐欺取財犯罪事實有想像競合之
    裁判上一罪關係，為起訴之效力所及，本院自應併予審理。
    至被告雖有上揭提供帳戶存摺、提款卡與密碼之舉，惟依現
    有卷證，並無任何積極證據足認被告所幫助之詐欺集團成員
    人數已達3人以上，且依告訴人遭詐騙之情節以觀，單由1人
    行騙或2人實施分工，衡情亦屬可能，依「罪證有疑，罪疑
    唯輕」之原則，尚難認本案有刑法第30條第1項前段、第339
    條之4第1項第2款之幫助3人以上犯詐欺取財罪之情形，附此
    敘明。
  ㈢被告係對正犯資以助力而實施犯罪構成要件以外之行為，為
    幫助犯，依刑法第30條第2項之規定，按正犯之刑減輕之。
四、撤銷原判決之理由及量刑之審酌：
  ㈠原審經審理結果，認被告犯罪事證明確，予以論罪科刑，雖
    非無見，惟本件被告提供上開郵局帳戶存摺、提款卡、密碼
    予他人使用，由他人將該帳戶用於收受及取得詐欺告訴人等
    款項，製造金流斷點，使該詐欺集團得以藉此掩飾、隱匿該
    等詐欺犯罪所得之去向，所為除成立幫助詐欺取財罪外，尚
    應論以幫助洗錢罪，原判決認被告犯行僅成立幫助詐欺取財
    罪，未論以幫助洗錢罪，已如前述。乃原判決僅就幫助詐欺
    取財部分予以論罪科刑，容有未合。檢察官以此為由提起上
    訴指摘原審判決不當，為有理由，應由本院予以撤銷改判，
    另為適法判決。　　
  ㈡本院以行為人之責任為基礎，審酌被告將郵局帳戶之存摺、
    提款卡及密碼等資料提供他人使用，以此方式幫助他人從事
    詐欺取財及洗錢之犯行，致使此類犯罪手法層出不窮，造成
    犯罪偵查追訴的困難性，危害交易秩序與社會治安，且造成
    告訴人受有前開金額之損害，被告所為實屬不該，而其縱非
    基於直接故意而為本件幫助犯行，但仍有間接故意，自無從
    阻免本件犯行之成立，其所為自應受有相當程度之刑事非難
    ；且考量被告否認犯行之犯後態度、迄未賠償告訴人或達成
    和解，以及其智識、素行、生活狀況、無證據證明獲有犯罪
    所得等一切情狀，改量處如主文欄第2項所示之刑，並諭知
    罰金如易服勞役之折算標準。
　㈢不予宣告沒收之說明：
　　被告所為僅成立幫助詐欺取財、幫助洗錢之犯行，而其否認
    犯行暨有獲得報酬，亦無積極證據證明被告就此犯行確已實
    際獲有報酬，難以認定有何犯罪所得，自無從併予宣告沒收
    。又被告所提供之郵局帳戶存摺、提款卡未據扣案，且該等
    物品可隨時停用、掛失補辦，不具刑法上之重要性，而無宣
    告沒收之必要，爰不予宣告沒收。
五、被告經合法傳喚，無正當理由未於審理期日到庭，有其個人
    戶籍基本資料查詢結果、本院前案案件異動查證作業及送達
    證書等件在卷足憑，爰依刑事訴訟法第371條之規定，不待
    其陳述逕行判決。　　
據上論斷，應依刑事訴訟法第371條、第369條第1項前段、第364
條、第299條第1項前段，判決如主文。
本案經檢察官劉倍提起公訴，檢察官楊尉汶提起上訴後，由檢察
官邱美育到庭執行職務。
中　　華　　民　　國　　110 　年　　9 　　月　　8 　　日
　　　　　　　　　刑事第十六庭  審判長法　官  葉騰瑞
　　　　　　　　　　　　　　　　　    法　官  陳芃宇
　　　　　　　　　　　　　　　　　    法　官  古瑞君
以上正本證明與原本無異。
如不服本判決，應於收受送達後20日內向本院提出上訴書狀，其
未敘述上訴之理由者並得於提起上訴後20日內向本院補提理由書
（均須按他造當事人之人數附繕本）「切勿逕送上級法院」。
                                      書記官  林君縈
中　　華　　民　　國　　110 　年　　9 　　月　　8 　　日
附錄本案論罪科刑法條全文：
洗錢防制法第2條
本法所稱洗錢，指下列行為：
一、意圖掩飾或隱匿特定犯罪所得來源，或使他人逃避刑事追訴
    ，而移轉或變更特定犯罪所得。
二、掩飾或隱匿特定犯罪所得之本質、來源、去向、所在、所有
    權、處分權或其他權益者。
三、收受、持有或使用他人之特定犯罪所得。

洗錢防制法第14條
有第二條各款所列洗錢行為者，處七年以下有期徒刑，併科新臺
幣五百萬元以下罰金。
前項之未遂犯罰之。
前二項情形，不得科以超過其特定犯罪所定最重本刑之刑。

刑法第339條
意圖為自己或第三人不法之所有，以詐術使人將本人或第三人之
物交付者，處五年以下有期徒刑、拘役或科或併科五十萬元以下
罰金。
以前項方法得財產上不法之利益或使第三人得之者，亦同。前二
項之未遂犯罰之。

刑法第30條
幫助他人實行犯罪行為者，為幫助犯。雖他人不知幫助之情者，
亦同。
幫助犯之處罰，得按正犯之刑減輕之。